臺灣臺南地方法院民事判決
111年度訴字第336號
原      告  張許素月


訴訟代理人  陳進長律師
被      告  財政部國有財產署南區分署即陳漢遺產管理人

法定代理人  黃莉莉  
訴訟代理人  黃耀光  
複代理人    王文文  
參  加  人  凃秋梅  
訴訟代理人  陳龍飛  
上列當事人間請求分割共有物事件，經本院於民國111年8月2日
言詞辯論終結，判決如下：
    主  文
兩造共有坐落臺南市○○區○○段000地號、面積9,747平方公尺土地
，及同段149-2地號、面積73平方公尺土地，應合併分割如臺南
市佳里地政事務所複丈日期民國111年6月13日土地複丈成果圖即
附圖所示：㈠編號Ａ部分、面積8,139平方公尺土地分歸原告；㈡編
號Ｂ部分、面積1,681平方公尺土地分歸被告取得。
訴訟費用新臺幣59,075元，由被告負擔新臺幣10,113元，餘由原
告負擔。
參加訴訟費用新臺幣1,000元由參加人負擔。 
   事實及理由
一、程序方面：
  ㈠按不變更訴訟標的，而補充或更正事實上或法律上之陳述者
    ，非為訴之變更或追加，民事訴訟法第256條定有明文。本
    件原告起訴時原聲明：請求兩造共有坐落臺南市○○區○○段00
    0地號、面積9,747平方公尺土地，及同段149-2地號、面積7
    3平方公尺土地(下單獨逕稱地號，合稱系爭土地)按起訴狀
    附圖所示方法合併分割，兩造於分割後所分配土地之位置及
    面積如起訴狀附表所載。嗣於本院審理中依臺南市佳里地政
    事務所民國111年6月15日所測量字第1110057226號函附複丈
    日期民國111年6月13日土地複丈成果圖（下稱附圖）更正分
    割方法，並聲明如後述（見本院卷第154頁）。經核原告並
    未變更訴訟標的，僅更正事實上之陳述，非為訴之變更，依
    前開規定，應予准許。
  ㈡次按當事人得於訴訟繫屬中，將訴訟告知因自己敗訴而有法
    律上利害關係之第三人。就兩造之訴訟有法律上利害關係之
    第三人，為輔助一造起見，於該訴訟繫屬中，得為參加，民
    事訴訟法第65條第1項、第58條第1項分別定有明文。該規定
    所稱「有法律上利害關係之第三人」，係指第三人在私法或
    公法上之法律關係或權利義務，將因其所輔助之當事人受敗
    訴判決有致其直接或間接影響之不利益，倘該當事人獲勝訴
    判決，即可免受不利益之情形而言，且不問其敗訴判決之內
    容為主文之諭示或理由之判斷，祇需其有致該第三人受不利
    益之影響者，均應認其有輔助參加訴訟之利益而涵攝在內，
    以避免裁判歧異及紛爭擴大或顯在化（最高法院99年度台抗
    字第191號裁定意旨參照）。查，被繼承人陳漢於90年間以
    其所有系爭土地應有部分設定擔保債權總金額新臺幣(下同)
    300萬元抵押權予凃秋梅，此有系爭土地登記謄本可參(見本
    院卷第19-22頁)，嗣陳漢於104年9月6日死亡，經本院於110
    年12月13日以110年度司繼字第3572號裁定選任財政部國有
    財產署南區分署為陳漢之遺產管理人，亦有卷附該裁定書可
    佐(見本院卷第17-18頁)，並經本院依職權調取本院110年度
    司繼字第3572號選任遺產管理人卷宗核閱無誤，從而，凃秋
    梅於111年7月20日聲明為輔助財政部國有財產署南區分署即
    陳漢遺產管理人而參加訴訟(見本院卷第133頁)，核無不合
    ，應予准許。
二、原告起訴主張：系爭土地為兩造共有，應有部分如附表所示
    ，使用分區為一般農業區，使用地類別為農牧用地，屬農業
    發展條例89年1月4日修正施行前共有之耕地，依法令可合併
    分割為單獨所有。兩造並無不分割之協議，系爭土地亦無因
    物之使用目的不能分割之情形，然兩造無法就分割方法達成
    協議。系爭土地之現況，依地形分成三口魚塭，系爭土地南
    側魚塭與鄰地147地號土地魚塭合併使用，始能經由鄰地 14
    7地號土地通往南側道路，惟系爭土地南側並未鄰接南側道
    路，反之系爭土地北側鄰接同段136-2地號土地上之產業道
    路，可直接對外通行。因原告與鄰地147地號土地所有權人
    已與太陽能公司簽約，計畫在如附圖所示編號Ａ部分土地設
    立太陽能板，基於土地經濟利用，主張依附圖所示方案分割
    。爰依民法第823條第1項、第824條第2項及第5項之規定，
    請求依附圖所示方案判決分割等語。並聲明：如主文第1項
    所示。
三、被告陳明：同意原告所提如附圖所示之分割方案等語。
四、參加人則以：依附圖所示分割方法，被告分得附圖編號Ｂ部
    分土地將無對外聯絡道路，故不同意如附圖所示之分割方法
    等語。
五、本院判斷之理由：　　
　㈠按各共有人，除法令另有規定外，得隨時請求分割共有物。
    但因物之使用目的不能分割或契約訂有不分割之期限者，不
    在此限。又共有人相同之數不動產，除法令另有規定外，共
    有人得請求合併分割，民法第823條第1項、第824條第5項定
    有明文。次按依區域計畫法劃定為特定農業區、一般農業區
    、山坡地保育區及森林區之農牧用地為耕地，每宗耕地分割
    後每人所有面積未達0.25公頃者，不得分割，但89年1月4日
    修正施行前之共有耕地，得分割為單獨所有。農業發展條例
    第3條第11款、第16條第1項第4款亦有明文。再按農業發展
    條例第16第1項第4款所定共有耕地，辦理分割為單獨所有者
    ，應先取得共有人之協議或法院確定判決，其分割後之宗數
    ，不得超過共有人人數，農業發展條例第16條第2項規定甚
    明。復按耕地分割執行要點於 105年5月6日修正第11點為：
    「依本條例第十六條第一項第四款規定申辦分割之共有耕地
    ，部分共有人於本條例修正後，移轉持分土地，其共有關係
    未曾終止或消滅，且分割後之宗數未超過修正前共有人數者
    ，得申請分割。依前項規定申請分割，其共有人人數少於本
    條例修正前共有人數者，分割後之宗數，不得超過申請分割
    時共有人人數」。查，兩造共有之系爭土地，位置相鄰，使
    用分區及使用地類別編定為一般農業區之農牧用地，屬於農
    業發展條例第3條第11款所規定之「耕地」，有系爭土地建
    物查詢資料在卷可佐(見本院卷第19-22頁)，並經臺南市佳
    里地政事務所於111年3月24日以所測量字第1110025030號函
    覆在卷(見本院卷第53頁)，是以，系爭土地之分割，應受農
    業發展條例及耕地分割執行要點之限制。系爭土地於89年1
    月4日農業發展條例修正施行前均為許指揮、陳漢共有，分
    別於71年5月3日、74年2月2日買賣取得，嗣許指揮於96年9
    月20日將其所有中洲段148地號、權利範圍1221分之1016土
    地贈與原告，原告另於104年3月4日因分割繼承取得許指揮
    所有之中洲段149-2地號、權利範圍1221分之482土地；共有
    人陳漢已於104年9月6日死亡，因無人繼承，經本院以 110
    年度司繼字第3572號民事裁定選任財政部國有財產署南區分
    署為其遺產管理人，並於111年3月23日辦竣遺產管理人登記
    在案，此有臺南市佳里地政事務所前揭函文可按(見本院卷
    第54頁)，是系爭土地之共有關係未曾終止或消滅，符合農
    業發展條例第16條第1項第4款規定，而得分割登記為單獨所
    有，分割筆數為2筆。又148地號土地面積為9,747平方公尺
    ，如按兩造應有部分為原物分割，陳漢所分得之土地面積未
    達2,500平方公尺（即0.25公頃），依兩造所主張如附圖所
    示之分割方案，分割後之土地宗數為2筆，合於農業發展條
    例第16條第1項第4款規定。再就農業用地分割，如已提供興
    建農舍，則應受農業用地興建農舍辦法第12條之規定解除套
    繪管制，惟系爭土地並無申請興建農舍之建築執照，亦未登
    載為法定空地等情，已據臺南市政府工務局111年3月15日南
    市工管二字第1110366308號函及臺南市學甲區公所111年3月
    17日所建字第1110188079號函覆明確(見本院卷第33-99頁)
    。據此，堪認系爭土地並無依其使用目的或法令限制不能分
    割之情形，兩造間亦無不分割之約定，惟兩造迄未能就系爭
    土地達成分割協議，揆諸前開規定，原告訴請分割系爭土地
    ，自屬有據。
　㈡次按分割共有物之訴，係就同一共有關係之共有物，予以分
    割，使共有人就共有物之一部分單獨取得所有權之形成訴訟
    （最高法院93年度台上字第2441號判決意旨參照）。法院定
    共有物之分割方法，應由法院依民法第824條命為適當之分
    配，不受任何共有人主張之拘束(最高法院102年度台上字第
    1774號判決意旨參照)。查，原告主張系爭土地現況，因地
    形限制，分成三口魚塭等情，並有原告提出之系爭土地現況
    照片可參(見本院卷第111頁)，被告對此事實並不爭執。又
    原告主張如附圖所示之分割方案，業據本院囑託地政機關繪
    製在案，並有附圖附卷可考（見本院卷第105頁），此分割
    方案為被告所同意採行（見本院卷第154頁)。本院審酌依附
    圖所示之分割方案合併分割系爭土地，以東西向分割線為分
    割，編號Ａ部分土地分歸原告取得、編號Ｂ部分土地分歸被告
    取得，兩造各自分得之區塊尚屬方整，分割界址筆直，對於
    未來規劃使用上並無明顯不利，兩造對於分得之位置亦不爭
    執，復與兩造應有部分比例折算之面積相合，且符合目前使
    用狀況，對全體共有人而言，應屬適當、公允之分割方法。
    參加人雖到庭陳稱被告分得如附圖編號Ｂ部分土地未臨路可
    通行云云，惟原告主張系爭土地北側之同段136-1地號土地
    為水溝、136-2地號土地為產業道路，如附圖編號Ｂ部分土地
    可自136-2地號土地之產業道路通行等語，並提出系爭土地
    航照圖為證(見本院卷第157頁)，被告就此亦不爭執(見本院
    卷第154頁)，參加人主張分割後如附圖編號Ｂ部分土地無法
    對外通行一節，並無可取。
　㈢再按共有人自共有物分割之效力發生時起，取得分得部分之
    所有權；應有部分有抵押權或質權者，其權利不因共有物之
    分割而受影響。但有下列情形之一者，其權利移存於抵押人
    或出質人所分得之部分：權利人同意分割。權利人已參加
    共有物分割訴訟。權利人經共有人告知訴訟而未參加，民
    法第824條之1第1、2項規定甚明。是關於抵押權移存於抵押
    人所分得部分，祇要符合民法第824條之1第2項但書各款規
    定，應屬法律規定之法定效果，無庸當事人為任何聲明，縱
    有聲明，法院亦無庸於判決主文內諭知，僅於判決理由中說
    明已足。查，被繼承人陳漢於90年10月8日以其所有系爭土
    地應有部分設定登記擔保債權總金額300萬元抵押權予參加
    人凃秋梅，此有系爭土地查詢資料在卷可考(見本院卷第19-
    22頁)，而凃秋梅已於本院參加訴訟（見本院卷第133頁)，
    是依上開說明，系爭土地分割後，抵押權人凃秋梅之抵押權
    自應轉載於抵押義務人即被告財政部國有財產署南區分署即
    陳漢遺產管理人所分得如附圖所示編號Ｂ之土地上，且此為
    法律規定之法定效果，無庸當事人為任何聲明，縱有聲明本
    院亦無庸於判決主文內諭知，僅於判決理由中說明已足，附
    此說明。
六、綜上所述，系爭土地依其使用目的並非不能分割，共有人間
    無不得分割之約定，亦無法令分割限制之情形，惟共有人間
    迄今未能協議分割，原告本於共有人之地位，提起本件訴訟
    訴請裁判分割，應認有理。本院審酌兩造意願，兼顧系爭土
    地當前使用現狀、各共有人應有部分比例、整體土地利用之
    最大經濟效益及分割筆數之限制等情，認將系爭土地依附圖
    所示之方案予以分割，較符合土地分割之經濟效用及共有人
    全體之利益，堪屬適當、公允之分割方案，爰判決分割如主
    文第1項所示。
七、末按因共有物分割、經界或其他性質上類似之事件涉訟，由
    敗訴當事人負擔訴訟費用顯失公平者，法院得酌量情形，命
    勝訴之當事人負擔其一部，民事訴訟法第80條之1定有明文
    。本件兩造就分割系爭土地未達成協議而涉訟，其本質上並
    無訟爭性，乃由法院斟酌何種分割方案較能增進共有物之經
    濟效益而為裁定，系爭土地分割方法係本院考量全體共有人
    利益，認以附圖分割方案予以分割，兩造均同受其利，爰依
    前揭規定，就訴訟費用59,075元(即第一審裁判費57,430元
    、原告繳交測量費1,645元)由兩造按系爭土地應有部分比例
    負擔，較為適當，爰判決如主文第2項所示
八、據上論結，原告之訴為有理由，判決如主文。　
中　　華　　民　　國　　111 　年　　8 　　月　　16　　日
                  民事第一庭    法  官  張桂美
以上正本係照原本作成。
如不服本判決，應於送達後20日內，向本院提出上訴狀並表明上
訴理由（須附繕本）。如委任律師提起上訴者，應一併繳納上訴
審裁判費。 
中　　華　　民　　國　　111 　年　　8 　　月　　18　　日
                                  書記官  林彥丞
附表：    土地坐落  臺南市○○區○○段000地號(面積：9,747平方公尺) 臺南市○○區○○段00000地號(面積：73平方公尺) 編號 共有人 應有部分比例 應有部分比例 1 張許素月 1221分之1016 1221分之482 2 陳漢(104年9月6日死亡，遺產管理人：財政部國有財產署南區分署) 1221分之205 1221分之739